【裁判字號】    89,上易,2266
【裁判日期】    890919
【裁判案由】    妨害名譽
【裁判全文】
臺灣高等法院刑事判決                          八十九年度上易字第二二六六號
    上  訴  人  臺灣新竹地方法院檢察署檢察官
    被      告  乙○○
    選任辯護人  謝協昌  律師
右上訴人，因被告妨害名譽案件，不服臺灣新竹地方法院八十八年度易字第六九七號
，中華民國八十九年四月二十五日第一審判決（起訴案號：臺灣新竹地方法院檢察八
十八年度偵字第五○九五號），提起上訴，本院判決如左：
    主  文
上訴駁回。
    理  由
一、本件公訴意旨略以：乙○○意圖散布於眾，於民國八十八年五月六日下午一時三
    十分許，出席大華技術學院八十七年度第二學期共同科科會議時，竟於該會議上
    對甲○○及在場之教師稱：『課務組長長期由甲○○擔任，老師的課有的排的好
    ，有的排的不好，就看有沒有給課務組長送禮。』等語，指摘足以毀損甲○○名
    譽之不實之事，因認被告乙○○涉有刑法第三百十條第一項之毀謗罪嫌。
二、按犯罪事實應依證據認定之，無證據不得推定其犯罪事實。又不能證明被告犯罪
    者，應諭知無罪之判決，刑事訴訟法第一百五十四條、第三百零一條第一項分別
    定有明文。次按事實之認定應憑證據，如未能發現相當證據，或證據不足以證明
    自不能以推測或擬制之方法，為裁判基礎（最高法院四十年臺上字第八六號判例
    參照）。又告訴人之告訴，本以使被告受刑事訴追為目的，故其陳述是否與事實
    相符，自應調查其他證據，以資審認，苟其所為攻擊之詞，尚有瑕疵，則在此瑕
    疵未予究明以前，即不能遽採為斷罪之基礎（最高法院六十九年臺上字第一五三
    一號判例參照）。另按認定犯罪事實，所憑之證據，雖不以直接證據為限，間接
    證據亦包括在內，然無論直接或間接證據，其為訴訟上之證明，須於通常一般之
    人均不致於有所懷疑，而得確信其為真實之程度者，始得據之為有罪之認定，倘
    其證明尚未達到此一程度，而有合理性懷疑之存在時，即無從為有罪之認定，此
    亦有最高法院七十六年臺上字第四九八六號判例可資參照。又言論自由固為憲法
    所保障之基本權利，任何人或國家不應任意加以侵害，惟為維護個人隱私權，使
    之不受不合理之侵害，且為避免妨害他人名譽，刑法第三百十條第一項乃定有誹
    謗罪之處罰，目的即係在於賦予言論自由合理之約束及規範。誹謗罪之成立，除
    行為人在客觀上需有指摘或傳述足以毀損他人名譽之事外，尚須行為人在主觀上
    有毀損他人名譽之故意，方具構成要件該當性，而行為人是否具有主觀構成要件
    故意，須依行為當時之具體情況客觀判斷之，立法者為免爭論，於一般誹謗罪（
    即刑法第三百十條）之情形，以刑法第三百十一條明定阻卻構成要件事由，只要
    行為人之行為係以善意發表言論而客觀上符合該條所規定之要件者，縱足以造成
    毀損他人名譽之結果，亦不該當於誹謗罪之構成要件，亦即其主觀上並不具備誹
    謗之故意及散布於眾之不法意圖，藉以解決刑法實務上就主觀不法意圖判斷上之
    困難，由該二條規定亦可知保護名譽及言論自由應有所折衷，因此，對於保護名
    譽仍應有相當之限制，否則任意箝束言論，足為社會之害。倘無證據足證行為人
    係出於惡意之情況下，即應推定其係以善意為之（即所謂真正惡意原則－actual
    malice）。申言之，言論自由為現代民主社會之礎石，透過言論傳達除可就自我
    利害關係加以澄清及辨明達成自我防衛之目的，並可滿足大眾知的權利，據以形
    成公眾輿論及社會共識，使是非公理得因討論而得彰顯，並具有教化作用。準此
    ，所謂善意發表言論而對於可受公評之事，發表言論以表示其個人之看法與主張
    ，如係出諸善意，而無任意毀損他人名譽之惡念，即本其查證之資料，確信其所
    指述之內容為真實，據此表示其個人之看法與主張，並未杜撰捏造或任意誇大之
    情事，縱事後證明與真相有所出入，仍應認為符合上開「善意」之意涵，不能以
    刑法誹謗罪相繩。
三、公訴意旨認被告身受高等教育，且為人師表，所為涉有刑法第三百十條第一項之
    誹謗罪嫌，無非係以告訴人甲○○之指述、證人徐元佑、蕭玉章之證詞以及大華
    技術學院八十七學年度下學期共同科科會第一次會議記錄資為佐證，其惡意誹謗
    告訴人名譽至鉅為主要論據。
四、訊據被告乙○○則否認有何毀謗之行為，辯稱：當日伊因排課情形以及監考時數
    有不公平之現象，且有課務組長收禮之傳聞，因此就此提出質疑，並要求解釋，
    且係依照先前所擬定之議題發言，應屬係善意發表言論而自衛自辯，或對於可受
    公評之事而為適當之評論，並非故意毀謗告訴人等語。經查：
（一）被告於八十八年五月六日下午一時三十分許，參加大華技術學院八十七年度第
      二學期共同科科會議等情，為被告所不否認，且有會議記錄一份在卷可稽，堪
      信為真實，則被告當時於前開會議發言之內容，依照會議紀錄之記載，係為：
      「課務組組長長期都由甲○○老師擔任，有的課排的好，有的課排得不好，有
      人說差別就看有沒有送禮」等語（與公訴書略載之文字，稍有不同），堪予確
      定；次查：證人孔金城則證稱：「（問：提示被告發言單見過否？）答：不只
      這些資料，也不是卷內的這張資料」、「（問：有何差別？答：）大致都是寫
      這些事情，但我看到的那張內容較多」、「（問：他有無照那單子發言？答：
      ）他確定有拿著單子講，發言的內容為發言單之內容，且用質詢之語氣詢問江
      老師」等語（見原審卷第二十六頁背），而證人即記錄前開會議記錄之張淑娟
      亦證稱：「（問：當時有一句話『課排好不好，就看有沒有送禮』是否林所言
      ？答：）那時我是記錄，當時乙○○有發言，這是他講的其中一句」、「乙○
      ○老師未交給我發言單，是我現場記錄的，未錄音，記完回去整理完再用電腦
      打、「當時林是有拿單子唸，是否照單子唸不知」、「（記錄）不可能逐句，
      盡量完整」等語（見原審卷第四十六頁背、四十七頁），且審酌會議記錄之討
      論事項中被告共提出十點問題（見偵查卷第十、十一頁），其中第二、三、五
      、六、七、八、九、十一點均與被告所提出之「議題」（即指發言單）（見偵
      查卷第二十八頁）相同之情形以觀，足見被告所辯於前揭會議發言之時，係依
      照其事前所擬定之「議題」提出問題等語，堪予採信。再查：「議題」中第七
      點係記載：「請課務組長勿再以『電腦排課』搪塞卸責，李金川老師在大華六
      個學期，每學期都排三天課，電腦白癡都難以相信。聽說有人見過也知道你有
      收禮習性，你作何解釋？」等語，而會議記錄中第九點則係記載：「課務組組
      長長期都由甲○○老師擔任，有的課排的好，有的課排得不好，有人說差別就
      看有沒有送禮」等語，經核二者之內容，均係反應課務組之排課情形，並就傳
      聞中「收禮」之情形提出疑問，僅文字編排之情形略有不符，足認被告所辯：
      當日伊因排課情形有不公平之現象，且有課務組長收禮之傳聞，因此就此提出
      質疑等語，堪信為真。公訴人執此謂證人孔金城為證言時表示他看到的發言條
      寫的比較多，發言條恐有偽造，或未依常例交由紀錄人員製作會議記錄，其動
      機可疑，發言條之可信度底等辯詞，不足採信。
（二）又查：證人徐元佑證稱：「（問：乙○○是否提及告訴人排課不公，有收禮之
      習性？答：）大致上是這樣」、「（問：被告的發言是肯定的或否定的？有無
      讓告訴人回答？答：）被告說『聽說』江老師----，至於被告是否有讓告訴人
      回答我不確定，但江老師一直想上來辯解，至於被告是否有要求告訴人回答，
      我不清楚」等語（見原審卷第二十五頁背、二十六頁），而證人證人孔金城亦
      證稱：「他有用『聽說』二字，且提及他有證人，但證人不願出來」等語（見
      原審卷第二十七頁），另據被告所稱：「伊是校務代表，又為共同科教師」，
      「此會係由伊要求召開，會議目的是處理共同科有關排課、監考等事項」（見
      偵查卷第十八頁背、原審卷第九頁背、十頁），再參酌諸當日會議記錄中之討
      論事項，均係由與會之老師發言提出問題後，再由負責之人員提出答覆之情形
      ，此由會議記錄討論事項均為一問一答之方式可佐，此項會議內容為可受公眾
      公評之事，職是，被告當時應係提出此項疑問後，而由負責之人員答覆，應可
      認定，被告所辯，係就此提出質疑，並要求解釋等語，亦值採信。公訴人辯稱
      證人孔金城「被告提及有證人，但證人不願意出來」應予查明，或辯稱「召開
      共同會議時約有三、四十人在場，應傳訊其他與會者查證」等詞，實無必要，
      蓋於合法之會議中提出質疑，理應由負責答覆之人提出解釋，事屬應然，且因
      事證明確，實無再行查證之必要。
綜上所述，被告於系爭合法會議發言之內容，既係反應課務組之排課超鐘點種種不公
平，於原審附卷可稽（見原審卷第一二五、一二六頁），並就傳聞中「收禮」之情形
提出疑問，且其發言後，並由告訴人對之提出答辯，故其係對傳聞提出問題，則依前
述最高法院判決及傳聞所得為善意發表評論，則尚難認被告有何誹謗之故意及行為可
言。另查尚無其他積極證據足以證明被告妨害名譽據足以證明被告妨害名譽之犯行，
原審為無罪判決之諭知，於法並無不合，應予維持，公訴人上訴意旨，仍執此前詞，
指摘原判決不當，自無理由，應予駁回。
五、據上論斷，應依刑事訴訟法第三百六十八條，判決如主文。
本案經檢察官陳維練到庭執行職務。
中    華    民    國    八十九    年      九        月     十九         日
                        臺灣高等法院刑事第一庭
                            審判長法  官  李  相  助
                                  法  官  王  振  興
                                  法  官  蔡  光  治
右正本證明與原本無異。
不得上訴。
                                  書記官  王  才  生
中    華    民    國    八十九    年      九        月     二十一       日


司法院資訊處製作；財團法人民間司法改革基金會備份。
